【裁判字號】    94,訴,3305
【裁判日期】    970411
【裁判案由】    偽證
【裁判全文】
臺灣臺中地方法院刑事判決              94年度訴字第3305號
公  訴  人  臺灣臺中地方法院檢察署檢察官
被      告  甲○○
選任辯護人  張豐守律師
上列被告因偽證案件，經檢察官提起公訴（93年度偵字第11160
號），本院判決如下：
    主    文
甲○○證人，於執行審判職務之公署審判時，於案情有重要關係
之事項，供前具結，而為虛偽陳述，處有期徒刑捌月，減為有期
徒刑肆月。
    犯罪事實
一、甲○○自丙○○於民國87年3月1日就任臺中縣沙鹿鎮鎮長起
    ，即擔任丙○○之私用秘書，又丙○○因不識字，公務上重
    要之公文均由鎮公所主任秘書乙○○閱覽後報告之，其再授
    權乙○○批示並蓋用鎮長丙○○(甲)章。而丙○○就任沙鹿鎮
    鎮長後，因其自己有私人轎車可以使用，乃將鎮公所所有僅
    鎮長方可使用之1991年出廠、廠牌BMW520、車牌號碼OB-568
    1號之舊公務車，交予甲○○個人使用。甲○○取得該車後
    ，即將車牌號碼申請變更為B2-8451號，並於自己使用之空
    檔，將該車借給其兒子李英嘉使用。88年3月27日，李英嘉
    使用上開公務車，而將該車停放在桃園市○○路286號前時
    ，意外遭竊，當日李英嘉即向桃園縣警察局桃園分局埔子派
    出所申報汽車失竊在案。88年3月29日，甲○○至鎮長辦公
    室向丙○○報告該公務車失竊之事，當時鎮公所總務己○○
    亦在場，嗣甲○○將失竊報案單交予己○○，請其處理該車
    之報銷程序，己○○即將該車失竊之事轉告負責財產登記及
    管理業務之辦事員林素芬，而不知情之林素芬誤以為鎮長之
    司機康文炳為該公務車之保管人，乃於88年6月17日簽擬：
    「依事務管理規則第127條規定，責令康文炳賠償新臺幣（
    下同）18萬4773元」乙文，呈鎮長丙○○核示，而丙○○、
    乙○○、己○○、康文炳均明知該公務車係因甲○○私用遭
    竊，卻仍由己○○在該簽呈上先提擬：「經詳實查證，保管
    使用人有盡保管之責任，因遭受不可抗力之事由而遺失，請
    准予報廢並解除其責任併陳」等與事實不符之字句，再由乙○○在該簽呈上批「如劉員擬」等字，並蓋用鎮長丙○○甲
    章而予裁准，續由己○○、康文炳據以製作屬於公文書之臺
    中縣沙鹿鎮公所經管省有物遺失、毀損、意外事故報損查核
    表（下簡稱查核表），由己○○口述，利用不知情之秘書室
    行政助理劉彩杏於該表之事情經過及處理情形欄內登載：「
    於88年3月27日載鎮長前往桃園市參加結婚喜宴，車停桃園
    市○○路286號旁邊空地，人前往286號17樓幫忙搬東西，下
    午3點15分發現車子不見，很多人一同尋找，到了5點50分找
    不到後，委託當地李先生報案協尋」等字，康文炳並授權劉
    彩杏在該欄內蓋章，己○○亦在查證結果欄登載：「公務車
    因業務需要前往外縣市，因而失竊，經長期尋找無著，申請
    報廢期間無領油料費及修理費等情形」等字，不知情之林素
    芬亦依己○○要求，於處理意見欄填註：「辦理報廢手續，
    並解除其責任」等字，而製作內容不實之查核表公文書，製
    作完成後，即逐級呈閱，最後由乙○○蓋用鎮長丙○○甲章
    予以批准。88年6月21日，沙鹿鎮公所將該內容不實之查核
    表公文書併同警察局報案單函送審計部臺灣省臺中縣審計室
    審核，惟該室於88年6月30日函覆沙鹿鎮公所，要求查明該
    車是否確因公務使用及康文炳應負之疏失責任等，而為補強
    該車確因公赴桃園送匾額時遭竊之謊言，遂由甲○○偽製李
    英嘉於88年3月27日在桃園市舉行婚禮，及當日中午12時在
    桃園市○○路1377號「人道素食餐廳」舉行喜宴之喜帖，並
    由乙○○在喜帖上蓋用鎮長丙○○(甲)章及批註「送賀匾及花
    環致賀」等字後，交予不知情之林素芬於88年8月5日再簽擬
    不實之公文書函稿，經乙○○批准後，檢附該喜帖影本，正
    式函覆審計部臺灣省臺中縣審計室，而予行使，該室又函覆
    沙鹿鎮公所，要求查明司機幫忙搬運物品而離車，是否隨即
    返車，有無延擱之情形等，不知情之沙鹿鎮公所辦事員石珀
    如（88年10月1日接任林素芬職務）復據己○○簽註之意見
    ，於88年12月30日製作內載：「康文炳先生為清潔隊司機，
    因業務需要支援擔任鎮長座車司機，據述當日因業務駕車前
    往桃園市無誤」等字之不實函文回覆，審計部臺灣省臺中縣
    審計室因而於89年6月7日函覆准予報損。丙○○、甲○○、
    乙○○前揭行為，經臺灣臺中地方法院檢察署檢察官以90年
    度偵字第5953號案提起公訴，認渠三人均涉犯貪污治罪條例
    第6條第1項第4款及刑法第216條、213條、214條之行使公務
    員登載不實公文書等罪嫌（己○○及康文炳部分則另案提起
    公訴），經歷本院一審及臺灣高等法院臺中分院上訴審審理
    結果，認渠三人就前揭事實，均犯檢察官所起訴法條之罪責
    ，渠三人均不服而提起上訴，經最高法院撤銷並發回臺灣高
    等法院臺中分院更審，臺灣高等法院臺中分院分92年度更(一)
    字第105號案。而甲○○明知乙○○對其私用前揭公務車而
    遭竊乙事，知之甚詳，並配合其以前揭程序報廢，竟為迴護
    乙○○而基於偽證之犯意，於臺灣高等法臺中分院92年度更
    (一)字第105號案（下簡稱更(一)字第105號案）93年5月13日之
    審判中，以證人身分，就乙○○是否知曉該車係因甲○○私
    用遭竊，並配合其以前揭程序報廢，而與乙○○是否涉案有
    重要關係之事項，供前具結虛偽證述：【「（問：90年2月8
    日你在調查局訊問時稱：鎮長將B2-8541BMW車子交給你使用
    ，鎮長將車子交給你使用，被告乙○○是否知情？）不知道
    」、「（問：你偽造李英嘉、廖怡婷的結婚喜帖，你收到桃
    園送匾額，車子丟掉這件事是何人出的主意？乙○○是否知
    情？）當時我丟掉車子我也很恐慌，我有請教別的鎮公所比
    較資深的人，他說這臺車已經到了報廢的年齡，所以這是我
    當時的一時糊塗」、「（問：乙○○是否知道？）不知道」
    】等語。嗣該案判決認為甲○○所言，係迴護乙○○之詞，
    不足採信，仍以檢察官起訴之罪責判處乙○○有期徒刑五年
    二月，乙○○不服提起上訴，歷經臺灣高等法院臺中分院94
    年度上更(二)字第81號案，以其所犯為刑法第213條、第216條
    之行使公務員登載不實公文書罪，改判有期徒刑一年七月，
    緩刑三年，同法院95年度重上更(三)字第115號案改判有期徒
    刑一年六月，緩刑三年確定。
二、案經臺灣高等法院臺中分院檢察署函送臺灣臺中地方法院檢
    察署檢察官偵查起訴。
    理  由
一、證據能力部分：按被告以外之人於審判外之陳述，雖不符
    刑事訴訟法第159條之1至之4等四條之規定，而經當事人於
    審判程序同意作為證據，法院審酌該言詞陳述或書面陳述作
    成時之情況，認為適當者，亦得為證據，當事人、代理人或
    辯護人於法院調查證據時，知有刑事訴訟法第159條第1項不
    得為證據之情形，而未於言詞辯論終結前聲明異議者，視為
    有前項之同意。同法第159條之5定有明文。此立法意旨在於
    傳聞證據未經當事人之反對詰問予以核實，原則上先予排除
    ，惟若當事人已放棄反對詰問權，於審判程序中表明同意該
    等傳聞證據可作為證據，或於言詞辯論終結前未聲明異議，
    基於尊重當事人對傳聞證據之處分權，及證據資料愈豐富，
    愈有助於真實發見之理念，且強化言詞辯論主義，使訴訟程
    序得以順暢進行，上開傳聞證據亦均具有證據能力。本案李
    英嘉、林素芬、劉彩杏、石珀如於警詢之陳述，其性質屬於
    證人於審判外之陳述，而為傳聞證據，且查無符合刑事訴訟
    法第159條之1至之4等四條之情形，原雖無證據能力，然上
    開供述證據內容，業經本院審理時予以提示並告以要旨，且
    經檢察官、被告及辯護人表示意見，當事人已知上述供述證
    據乃傳聞證據，且同意作為證據，本院審酌上開供述證據作
    成時，並無人情施壓或干擾，亦無不當取供之情形，認為以
    之作為本案之證據亦屬適當，而有證據能力。除法律另有
    規定外，實施刑事訴訟程序之公務員因違背法定程序取得之
    證據，其有無證據能力之認定，應審酌人權保障及公共利益
    之均衡維護，刑事訴訟法第158條之4定有明文。本案所引用
    之非供述證據，並無證據證明係實施刑事訴訟程序之公務員
    違背法定程序所取得，自應認均具有證據能力。
二、訊據被告甲○○，固坦承於93年5月13日在更(一)字第105號案
    中供前具結為前揭之證述，惟矢口否認有作偽證之犯意，辯
    稱：鎮長之公務車要如何使用，不須經過乙○○之批准，且
    乙○○於更(一)字第105號案歷次偵審中，均辯稱他不知道丙○○將該公務車交給伊使用，伊因而以為乙○○不知道云云
    。辯護人另辯護稱：被告成立偽證罪與否，應以乙○○有無
    成立貪污罪為斷，茲乙○○因本件車輛使用、報廢，涉嫌貪
    污乙案，經臺灣高等法院臺中分院判決成立公務員登載不實
    罪，貪污罪則不成立，判決理由並不是以被告93年5月13日
    具結後之證言作為依據，而是認為乙○○對於公務車維修部
    分，本質上為保存公有財物之必要行為，至公務車報損部分
    ，非乙○○主管之事務，從而被告所為證言，非屬對於案情
    重大關係事項，不該當偽證罪構成要件；另被告作證當時，
    審判長未諭知其依刑事訴訴法第181條之規定得拒絕證言，
    依最高法院94年台上字第51號判決，不能採為被告偽證罪之
    證據等語。
三、經查，證人丙○○於97年3月28日在本院具結證稱：「我
    有將該部車交付給甲○○駕駛，因為我不認識字，所以派甲○○去臺北電機聯誼會爭取經費，以供沙鹿鎮蓋大樓，去縣
    政府爭取經費也是派甲○○去」（參本院卷第144頁筆錄）
    ，證人康文炳於97年3月28日在本院具結證稱：「（問：
    本案報廢之公務車，你是否曾經駕駛過？）我不曾駕駛過，
    也不曾開到桃園去」、「（問：你是該車名義的保管人嗎？
    不是，且當時我不曉得我是名義保管人，因為我是開鎮長的
    私人轎車，名義上公所並沒有司機這個職缺，我是被借調過
    來擔任鎮長的司機」、「（問：你在88年3月27日有開該部
    公務車載送鎮長到桃園去參加結婚喜宴嗎？）沒有」、「（
    問：你既然沒有經歷該事實，為何會在該查核表上面蓋章？
    ）因為當時我名義上是個司機，我就是只有蓋章而已」、「
    （問：是何人叫你蓋上開之章，並為查核表的確認？）那是
    當時公所的總務己○○叫我蓋章並且確認的」、「（問：你
    為何會同意蓋章？）我是開車載送鎮長的司機，該查核表上
    有個司機欄，我是名義上的司機，所以總務叫我蓋章，我就
    配合」（參本院卷第148-151頁筆錄），證人己○○於97
    年3月28日在本院具結證稱：「（問：該車報廢之過程是否
    由你處理？）我是經辦」、「（問：你如何查證該車丟掉的
    過程？）那是甲○○叫我這樣做的」、「（問：該部公務車
    是由甲○○之兒子遺失，你為不實的資料填具陳報當時是否
    就明知是假的？）是的，但是沒有辦法」、「（問：在本件
    甲○○跟你講車子失竊之前，你是如何知道這部公務車都是
    甲○○在使用？）修理好，我就知道是甲○○在使用的，車
    子也是他拿去修理的」（參本院卷第154-155、160頁筆錄）
    ，被告於97年3月28日在本院供稱：「本件公務車是否自
    鎮長丙○○上任之後，都是由你使用？）是的」、「（問：
    你是為了要讓該車以報廢程序處理，所以你才偽造李英嘉於
    88年3月27日結婚的喜帖？））是的」（參本院卷第170頁筆
    錄）。足徵該部公務車從丙○○就任鎮長後，即交由被告私
    人使用，且於失竊後，為達報廢之目的，而偽造李英嘉喜帖
    及如犯罪事實欄所載之不實公文書。
四、次查，證人己○○於97年3月28日在本院具結另稱：（問
    ：沙鹿鎮鎮公所財產是何人管理？）鎮公所財產管理人當時
    是林素芬」、「（問：林素芬主管是何人？）是秘書乙○○
    」（參本院卷第153頁筆錄）。茲乙○○既是公所財產管理
    人員之主管，其對屬於鎮公所財產之前揭公務車由被告私用
    乙情，依常情自無不知之理。證人丙○○於97年3月28日
    在本院具結另稱：「全部公文都是由乙○○處理，這樣的情
    形我總共讓乙○○處理有四年時間之久」（參本院卷第145
    頁筆錄），證人乙○○於97年3月28日在本院具結證稱：（
    ：丙○○說鎮公所裡面之公文都是由你批示的，是否如此？
    ）是的，大部分都是我代筆的」、「（問：你批示公文是否
    要請示鎮長？）公文有關財產及經建部分等重大事情都是要
    報告鎮長後，由其指示我才會批示」、「（問：本案公務車
    失竊有關丁○○是否要賠償，即是有關財產部分，這部分，
    你是否有請示鎮長？）要跟鎮長報告」、「（問：對於該事
    鎮長如何說？）我忘記他怎麼說」、「（問：你於簽呈裡面
    批示如劉員擬，你於批示之前是否有事先報告鎮長並請示他
    ？）有，我有事前就報告鎮長」（參本院卷第165-166頁筆
    錄）。茲丙○○因不識字，乃授權被告乙○○代行批示鎮公
    所之所有公文，乙○○於批示時，亦會口頭上向丙○○報告
    ，顯見乙○○與丙○○關係匪淺，彼此信任甚深，而本件公
    務車因被告私用遭竊乙事，較低層之職員己○○、康文炳均
    知悉（詳前述），被告也曾就公務車失竊之事向丙○○報告
    過，則身為替丙○○鎮長代行公文深受鎮長信任之乙○○焉
    有不知情之理。證人己○○於91年10月9日在臺灣高等法
    院臺中分院91年度上訴字第1052號案審理中證稱：「（問：
    借車子給甲○○，乙○○知情？）我知道乙○○知道此事後
    ，有在抱怨車子給甲○○開」（參該案卷第84頁筆錄），91
    年12月3日在同案中復具結證稱：「（問：公務車是何人使
    用？）是鎮長的座車，是甲○○使用，大家都知道他在使用
    」（參該案卷第180頁筆錄）。此益徵被告乙○○對上開公
    務車由被告私用乙節確實知情。李英嘉於90年2月8日在警
    詢中證稱：「我與內人廖怡婷於87年12月12日於臺北地方法
    院舉行公證結婚，88年1月30日在桃園市○○路1377號人道
    素食餐廳舉行結婚典禮，辦理結婚登記用之證書上，係請丙○○及乙○○擔任證婚人」等語（參第2725號他卷第174頁
    筆錄），而乙○○亦以證人身分於97年3月28日在本院證述
    其有在李英嘉於88年1月30日結婚宴客之喜帖上批示「贈送
    紀念品乙份約2000元」等字，並在李英嘉之結婚證書上蓋印
    擔任證婚人，惟乙○○卻在審計部臺灣省臺中縣審計室於88
    年6月30日函覆沙鹿鎮公所，要求查明該車是否確因公務使
    用及康文炳應負之疏失責任，被告方偽造李英嘉於88年3月2
    7日在桃園市舉行婚禮之喜貼上蓋用鎮長丙○○(甲)章及批註
    「送賀匾及花環致賀」等字。乙○○在本院雖辯以「因為我
    失察，我才重複批示」等語，然乙○○在本院復具結證稱：
    （問：你在案發之前是否認識甲○○？）案發之前我已經認
    識甲○○，因為他也在鎮公所裡面工作」、「（問：該份結
    婚證書是何人拿給你在證婚人欄蓋章的？）是甲○○說他兒
    子要辦理結婚登記拿上開資料給我蓋章讓我擔任他們二人之
    結婚證人」、「（問：鎮民婚喪喜慶你批示公所的回禮是否
    有程度的不同？）多少有程度不同，特殊的鎮民鎮長會交代
    ，譬如是公所裡面的員工，公所的帖子是經過總務收受並且
    登記之後，再交付給我」（參本院卷第164-165頁筆錄）。
    茲乙○○身為鎮公所之主任秘書，代理鎮長批示鎮公所之公
    文，可謂責任重大，且其與被告認識，知道被告也在鎮公所
    工作，88年1月30日前曾在李英嘉之宴客喜貼上批示贈送紀
    念品，88年3月6日前（李英嘉係於該日去戶政事務所辦理結
    婚登記）曾因被告之親自拜託而在李英嘉之結婚證書上蓋章
    擔任證婚人，其對於被告之子李英嘉結婚之事，自不可能毫
    無記憶，而其於看到88年6月30日以後偽造之李英嘉將於88
    年3月27日結婚宴客之喜帖時，竟仍批註「送賀匾及花環致
    賀」等字，其謂係失察所致，孰人能信。綜上，本院認乙○○確係明知該公務車為被告私用遭竊，為辦理報銷，才會一
    路配合全部程序之辦理，此亦經臺灣高等法院臺中分院為同
    樣之認定而判決乙○○有罪確定（詳前述案號及刑度）。
五、再查，被告辯稱因乙○○於其被訴之前揭案件中，一再否認
    知情，伊即以為乙○○不知情云云。惟被告於90年2月8日
    在檢察官偵訊中供稱：「（問：車子丟掉的情形，有無報告
    給乙○○？）我想報告給鎮長，他就會知道了」（參第2725
    號他卷第210頁筆錄），可見被告主觀上係認為乙○○應該
    知道這件事，被告明知公所內之公文，係由高山批示，其
    子李英嘉於88年1月30日結婚之喜帖也是由乙○○批示贈送
    紀念品，其並親自持其兒子李英嘉之結婚證書拜託乙○○在
    證婚人欄內蓋章，卻又於88年6月30日至88年8月5日間某日
    偽造李英嘉將於88年3月27日結婚之喜帖送給乙○○批示，
    若非其篤定乙○○一定會配合批示，其自不敢如此膽大妄為
    ，而其所以篤定乙○○必會配合，自是其主觀上認為乙○○
    已經知情，並願意配合所致，乙○○在其被訴之前揭案件
    中，雖一再否認知道本件公務車交被告私用而遭竊及被告偽
    造李英嘉喜帖之事，惟刑法賦予被告緘默權，係表示一般被
    告有不承認犯罪不自證己罪之權利，是以一般被告否認犯罪
    ，乃屬常情，此為眾所週知之事，被告甲○○自無不知之理
    ，其以乙○○於更(一)字第105號案歷次偵審中，均辯稱不知
    情，而認為乙○○確實不知情，顯屬矯飾之詞甚明。綜上，
    本院認被告確係知道乙○○知情，其於93年5月13日在更(一)
    字第105號案作證時所為之證述，係屬虛偽無訛。
六、按刑法上之偽證罪，不以結果之發生為要件，一有偽證行
    為，無論當事人是否因而受有利或不利之判決，均不影響其
    犯罪之成立，而該罪所謂於案情有重要關係之事項，則指該
    事項之有無，足以影響於裁判之結果者而言（參最高法院71
    年度台上字第8127號判例）。查被告於更(一)字第105號案所
    為供前具結證述之內容，攸關乙○○是否成立刑法第213條
    、第216條之罪，屬該案有重要關係之事項，雖然該案經審
    理結果，認被告證言難以採信，仍以罪證明確對乙○○判處
    刑罰，然於該院審理過程中，被告所為，仍足以影響法院認
    定乙○○是否犯罪之心證，而足以妨害判決結果及正確性，
    辯護人辯稱本件偽證罪成立與否，應以乙○○有無成立貪污
    罪為斷，顯有誤會。按刑事訴訟法第181條規定：「證人
    恐因陳述致自己或與其有前條第一項關係之人受刑事追訴或
    處罰者，得拒絕證言」。查被告於更(一)字第105號案作證時
    ，該案審判長雖僅對被告告以具結之義務及偽證之處罰並命
    朗讀結文後具結，未踐行刑事訴訟法第181條之告知義務（
    參該案卷二第7頁），惟被告為本件作證前，業經檢察官認
    定與乙○○係共犯而同案起訴，於警詢、檢察官偵訊中及本
    院一審、臺灣高等法院臺中分院上訴審，被告均就其犯行一
    再自白不諱，此有各該筆錄在卷可證，顯見其以證人身分於
    該案審判程序中具結，已無為保護自己免受刑事之追訴、處
    罰，而基於人類的本能為不實陳述之情形，審判長未依刑事
    訴訟法第181條之規定告知被告得證據證言，並未剝奪被告
    不自證己罪之拒絕證言權，亦未強迫被告作出讓自己入罪之
    陳述，是其當時之證述，自得作為本件偽證罪之證據，辯護
    人認為不得採為認定被告犯偽證罪之判斷依據，尚不足採。
七、末查，本件復經證人李英嘉、林素芬、劉彩杏、石珀如於警
    詢中證述明確，此有各該筆錄在卷可參，並有88年3月27日
    李英嘉因前開公務車失竊而報案之桃園縣警察局車輛協尋證
    明單、被告偽造李英嘉將於88年3月27日結婚宴客之喜帖、
    李英嘉於88年3月6日申請結婚登記之申請書、李英嘉於88年
    1月30日結婚之結婚證書、李英嘉於88年1月30日結婚宴客之
    喜帖、林素芬於88年6月7日所擬之簽稿、前揭查核表、沙鹿
    鎮公所因辦理本件公務車報廢而發給審計部臺灣省臺中縣審
    計室之函文、審計部臺灣省臺中縣審計室回覆沙鹿鎮公所之
    函文等資料在卷可憑。本件事證明確，被告犯行應堪認定。
八、核被告所為，係犯刑法第168條之偽證罪。爰審酌被告之動
    機應係因本件事端因伊而起，為免連累乙○○，方為虛偽之
    陳述，惟犯後仍飾詞卸責，不見悔意，所為藐視司法，浪費
    司法資源，並使審判結果產生不正確之虞等一切情狀，量處
    如主文所示之刑。又中華民國96年罪犯減刑條例於96年7月
    4日經制定公布，並於96年7月16日生效施行，本件被告犯罪
    時間在96年4月24日以前，符合該條例第2條第1項第3款之減
    刑規定，乃依該條例第7條之規定，減其宣告刑二分之一。
據上論斷，應依刑事訴訟法第299條第1項前段，刑法第168條，
中華民國96年罪犯減刑條例第2條第1項第3款、第7條第1項、第
2項，判決如主文。
本案經檢察官戊○○到庭執行職務
中    華    民    國    97    年    4     月    11    日
                        臺灣臺中地方法院刑事第十三庭
                               審判長法  官   李秋娟
                                     法  官   陳得利
                                     法  官   黃裕仁
以上正本證明與原本無異。
如不服本判決，應於收受送達後10日內向本院提出上訴書狀（應
敘述具體理由並附繕本）。
上訴書如未敘述理由，應於上訴期間屆滿後20日內補提理由書於
本院。
                                    書記官    簡芳敏
中    華    民    國    97    年    4     月    11    日
附錄論罪科刑法條
中華民國刑法第168條 (偽證罪)
於執行審判職務之公署審判時或於檢查官偵查時，證人、鑑定人
、通譯於案情有重要關係之事項，供前或供後具結，而為虛偽陳
述者，處七年以下有期徒刑。


司法院資訊處製作；財團法人民間司法改革基金會備份。
